臺灣新竹地方法院刑事判決
109年度交易字第14號
公  訴  人  臺灣新竹地方檢察署檢察官
被      告  黃火炎


輔  佐  人  黃建彰


選任辯護人  魏翠亭律師
            許育齊律師
上列被告因過失傷害案件，經檢察官提起公訴（108年度調偵字
第317號），本院判決如下︰
    主  文
黃火炎犯過失傷害罪，處有期徒刑肆月，如易科罰金，以新臺幣
壹仟元折算壹日。
    事  實
一、黃火炎於民國107年8月16日9時43分許，駕駛車牌號碼000-0
    000號重型機車，沿新竹縣湖口鄉明德街由南往北方向行駛
    ，至同路段179號前之三岔路口時，本應注意行經無號誌之
    交岔路口，或因雨霧致視線不清或道路發生臨時障礙，均應
    減速慢行，作隨時停車之準備，且行經未劃設行人穿越道之
    交岔路口，遇有行人穿越道路時，無論有無交通指揮人員指
    揮或號誌指示，均應暫停讓行人先行通過，而依當時天候雨
    、日間有自然光線、柏油路面無缺陷、無障礙物、視距良好
    等情，並無不能注意之情事，竟疏未注意減速慢行、又未讓
    行人先行，因而擦撞亦疏未注意靠邊及充分注意左右來車、
    逕自明德街179號路邊由西往東方向穿越車道之行人彭鳳香
    ，致黃火炎受有創傷性腦水腫伴有少於30分鐘意識喪失、臉
    部損傷、頭皮鈍傷、頭皮開放性傷口、左側手部挫傷等傷害
    (彭鳳香所涉之過失傷害犯行，因黃火炎撤回告訴，另經臺
    灣新竹地方檢察署【下稱新竹地檢署】檢察官以108年度調
    偵字第317號為不起訴處分確定)，彭鳳香則受有右側遠端脛
    骨及腓骨幹骨折、左側前額葉腦出血、右側側腦室出血等傷
    害（尚未達重傷害之程度）。嗣黃火炎於肇事後，在有偵查
    犯罪職權之機關或公務員尚不知何人為肇事者前，即向據報
    至其所在醫院之新竹縣政府警察局竹北分局湖口分駐所警員
    坦承肇事自首而接受裁判。
二、案經彭鳳香訴由新竹縣政府警察局新湖分局報告新竹地檢署
    檢察官偵查後起訴。
    理  由
壹、程序事項
    按被告以外之人於審判外之言詞或書面陳述，除法律有規定
    者外，不得作為證據。被告以外之人於審判外之陳述，經當
    事人於審判程序同意作為證據，法院審酌該言詞陳述或書面
    陳述作成時之情況，認為適當者，亦得為證據。當事人、代
    理人或辯護人於法院調查證據時，知有第159條第1項不得為
    證據之情形，而未於言詞辯論終結前聲明異議者，視為有前
    項之同意。刑事訴訟法第159條第1項、第159條之5分別定有
    明文。經查，本判決所引用被告黃火炎以外之人於審判外之
    陳述等供述證據，檢察官、被告及辯護人等就各該證據方法
    ，於審理程序均表示同意有證據能力（見本院卷第318頁至
    第321頁），並就全部供述證據或非供述證據等證據方法，
    均未於言詞辯論終結前聲明異議，本院審酌上開供述證據作
    成時，並無違法或不當之情況，另其餘所依憑判斷之非供述
    證據，亦無證據證明係違反法定程序所取得，且均無證明力
    明顯過低之情形，或有其他不得作為證據之情形，復均經本
    院於審判程序中供當事人辯論，被告之訴訟防禦權，已受保
    障，因認上開供述證據及非供述證據等證據方法，均適當得
    為證據，應認均有證據能力。
貳、實體事項
一、本院認定犯罪事實所憑證據及認定之理由
　㈠上開犯罪事實，業據被告於警詢及本院準備、審理程序中坦
    承不諱（見偵卷第9頁、第6頁至第8頁，本院卷第50頁至第5
    1頁、第194頁、第270頁、第317頁），核與證人即告訴人彭
    鳳香於警詢中之指訴（見偵卷第13頁、第11頁至第12頁）大
    致相符，且有車牌號碼000-0000號車之車輛詳細資料報表、
    道路交通事故現場圖、道路交通事故調查表㈠、道路交通事
    故調查報告表㈡、新竹地檢署檢察事務官勘驗報告暨附件勘
    驗擷圖、長庚醫療財團法人林口長庚紀念醫院（下稱林口長
    庚醫院）108年9月18日長庚院林字第1080851096號函所附之
    告訴人107年8月24日、107年9月5日、107年10月3日、107年
    11月28日診斷證明書各1份、現場暨車損照片8張、107年8月
    16日監視器錄影翻拍照片5張、本案事故地點道路全景照片2
    張（見偵卷第20頁、第25頁、第23頁至第24頁、第42頁至第
    43頁背面、調偵卷第35頁至第43頁、偵卷第26頁至第29頁、
    第30頁至第32頁、第50頁至第51頁）在卷可稽，並有107年8
    月16日道路監視器錄影翻拍光碟、林口長庚紀念醫院108年9
    月18日長庚院林字第1080851096號函附之告訴人就診病歷光
    碟1片（分置偵卷、調偵卷偵查光碟片存放袋內）扣案可佐
    足認被告前揭任意性之自白確與事實相符，堪予採信。 
　㈡按行車行經無號誌之交岔路口、或因雨霧致視線不清或道路
    發生臨時障礙，均應減速慢行，作隨時停車之準備；又汽車
    （指在道路上不依軌道或電力架線而以原動機行駛之車輛【
    包括機車】）行經未劃設行人穿越道之交岔路口，遇有行人
    穿越道路時，無論有無交通指揮人員指揮或號誌指示，均應
    暫停讓行人先行通過，108年10月1日修正前之道路交通安全
    規則第2條第1項第1款、第93條第1項第2款、第103條第3項
    分別定有明文。查被告領有適當之駕駛執照，此有被告之證
    號查詢機車駕駛人、道路交通事故調查報告表㈡各1紙（見偵
    卷第21頁、第24頁）存卷可考，其駕駛上開車輛，於雨天之
    前揭時間，行經新竹縣○○鄉○○街000號前未劃設行人穿越道
    之無號誌三岔路口，自應負有上開注意義務。而依被告肇事
    時之路況係日間自然光線、柏油路面無缺陷、亦無障礙物、
    視距良好，並無不能注意之情事，此觀諸卷附道路交通事故
    調查表㈠1份（見偵卷第23頁）存卷自明，被告竟疏未注意減
    速慢行、又未讓行人先行，即貿然直行欲通過該路口，致擦
    撞逕自明德街179號路邊由西往東方向正穿越車道之行人彭
    鳳香，使其受有如事實欄所示之傷勢，而肇生本件車禍事故
    ，足見被告對本件車禍事故之發生確有過失甚明。
　㈢再本案經送交通部公路總局新竹區監理所竹苗區車輛行車事
    故鑑定會鑑定肇事責任，其鑑定結果略以：被告駕駛普通重
    型機車，行經無號誌路口，未減速慢行又未讓行人先行通過
    ，爲肇事主因；告訴人在無號誌路口穿越道路，未靠邊反在
    路口中央穿越又未充分注意左右來車，為肇事次因等語，此
    有該會竹苗區0000000案鑑定意見書1份（調偵卷第45頁至第
    46頁背面）附卷憑參，亦與本院上開認定相符。據此，本件
    車禍既係因被告之過失方始肇生，且告訴人確因本件車禍受
    有前開所述之傷害，則被告之過失與告訴人之傷害結果間，
    顯具有相當因果關係無訛。至告訴人雖經交通部公路總局竹
    苗區車輛行車事故鑑定會認定其於本案事故發生與有過失，
    業如前述，惟仍無解於被告罪責之成立，附此敘明。
　㈣至公訴意旨雖認被告前揭過失駕車行為亦致告訴人罹有血管
    性失智症導致腦部智力功能退化包含記憶力及任一其他認知
    功能重大不治且難治之重傷害等語，然查：
　⒈按刑法第10條第4項第6款關於重傷害所定「其他於身體或健
    康，有重大不治或難治之傷害」，係指除去同項第1款至第5
    款之傷害，而於身體或健康傷害重大，且不能治療或難於治
    療者而言。此之傷害重大，必須對人之身體或健康有重大影
    響，始足當之。且行為人之犯行與被害人之重傷害結果間，
    須具有相當因果關係，始能歸責於行為人（最高法院109年
    度台上字第3946號判決意旨參照）。　
　⒉而告訴人於108年3月27日固經診斷罹有血管性失智症，並認
    與本案之車禍事故有關，雖經告訴人之子陳能治指訴在卷（
    見偵卷第46頁背面、第56頁，本院卷第52頁背面），且有告
    訴人之林口長庚紀念醫院108年3月27日、108年5月22日、10
    8年7月17日診斷證明書各1份、108年8月21日診斷證明書2份
    （見調偵卷第39頁至第42頁）附卷可佐，且經檢察官函詢告
    訴人之病情，該院並進一步函覆：依病歷所載，告訴人確經
    本院診斷為血管性失智症，臨床上血管性失智症為病人腦部
    智力功能退化，包含記憶力及任一其他認知功能（語言、空
    間定向、操作、抽象思考、計算）喪失，且此功能退化與腦
    血管病變(缺血性或出血性腦中風）有時序上的關聯，這代
    表是病人腦中風後才出現智力功能退化的現象，病歷記載10
    7年8月有左側額葉外傷性腦出血，外傷當時伴有意識昏迷，
    後續家屬主訴病人自從外傷後記憶力變差、易怒、没有耐心
    ，經心智評估（簡易心智量表MMSE13/30，臨床失智評定量
    表CDR1.0)後，本院始診斷為血管性失智症；失智症的臨床
    表現會出現功能下降且影響到日常生活，日常習慣操作的事
    情將可能無法進行，生活單純者不太容易發現，除非到達相
    當的地步，反之若日常生活中常被要求做複雜的判斷或整理
    知識、計算，只要下降一點點，就很容易被發現智力開始出
    現問題，故外傷性腦出血可以是加速失智症表現的其中因素
    之一；病人目前罹患血管性失智症之病徵為記憶力變差、易
    怒、沒有耐心，需手持拐杖走路，講話偶爾文不對題，但精
    神及四肢力量尚可，惟因病人年紀較大（76歲），故未來恢
    復可能性不高等語，此亦有該院108年9月18日長庚院林字第
    1080851096號函1份（見調偵卷第29頁至其背面）存卷憑參
    ，是該院係以告訴人曾有頭部外傷之事實，佐以告訴人家屬
    主訴告訴人有「頭部外傷後有記憶力變差、易怒、没有耐心
    」症狀，經心智評估認有智力功能退化情形，而認告訴人罹
    有血管性失智症，並與本案之車禍事故有關。
　⒊惟本院依辯護人之請求，調閱告訴人最近於102年1月1日至10
    9年3月10日就診紀錄、可能相關及本案車禍事故就診紀錄暨
    告訴人受監護宣告事件中之司法鑑定報告書，將告訴人現是
    否罹有血管性失智症、該失智症與本案車禍事故是否有關、
    有無回復可能性等情送請國立成功大學醫學院附設醫院（下
    稱成大醫院）進行鑑定，鑑定結果略以：①嚴格來說，告訴
    人之腦力認知功能退化，應非血管性失智症，而可能是頭部
    外傷(traumatic brain injury)導致，頭部外傷若是造成額
    葉傷害，可能會造成額葉症候群（frontallobes syndrome)
    ，若是額葉的眼眶額葉皮質受損(orbitofrontal cortex)，
    可能會發生情緒不穩定、衝動等行為，但此告訴人的資料沒
    有附上原始的頭部電腦斷層，2018/08/16電腦斷層報告也只
    提到左側額葉腦出血，2018/10/24與2019/02/20追縱的電腦
    斷層顯示出血已經被吸收，無從確定該部位是否有受損；其
    次，告訴人若已經有這麼多的情緒與行為問題，因腦波係可
    協助反映出腦部功能的檢查，告訴人2018/10/24於林口長庚
    醫院的腦波卻完全正常，背景波「Alpha 9-10Hz 20-40uV,P
    ,O,T；symmetry+；reactivity+」；另外，告訴人於2020/9
    /16至成大醫院就診時，許多問題皆回答「我不知道」與動
    機下降的反應，和典型的失智症病人較不相同，這種情形較
    常發生於情感性疾病（mood disorder)如憂鬱症病人或是憂
    鬱症相關認知障礙（depression-related cognitive dysfu
    nction)；告訴人的症狀可符合頭部外傷導致額葉傷害，造
    成情緒控制與人格改變，但告訴人的檢查（包括理學檢查與
    儀器檢查）卻不完全符合這樣的傷害程度（嚴重的情緒與人
    格改變）所應有的表現；②頭部外傷可能導致病人產生認知
    功能退化，情緒控制障礙、人格行為改變等變化；③告訴人
    的認知障礙、情緒控制障礙、人格行為改變等變化 若是因
    憂鬱症導致，則給予治療之後可能可以恢復。若是因頭部外
    傷導致，則回復的可能性較低等語，此有109年12月24日成
    附醫秘字第1090025685號函暨函附告訴人病情鑑定報告書、
    暨本院先前調閱衛生福利部中央健康保險署109年3月12日健
    保桃字第1093008819號函暨函附告訴人102年1月1日至109年
    3月10日衛生福利部中央健康保險署保險對象門診、住診申
    報紀錄明細表、仁慈醫院109年4月9日（109）仁醫事病字第
    163號函暨函附告訴人107年8月16日病歷影本各1份、東元綜
    合醫院109年4月9日東秘總字第1090000431號函暨函附告訴
    人105年7月11日至105年8月31日門診病歷、檢驗檢查報告影
    本、新竹馬偕紀念醫院109年4月10日馬院竹外系乙字第1090
    004221號函暨函附告訴人106年2月14日、同年月21日就醫病
    歷資料影本各1份、林口長庚醫院告訴人就診病歷光碟1片、
    仁慈醫院精神醫學部109年3月26日司法鑑定報告書影本1份
    （本院卷第227頁、第229頁至第235頁、第81頁、第83頁至
    第87頁、第89頁、第93頁、第95頁至第111頁、卷第113頁、
    第115頁至第138頁、第139頁、第141頁至第147頁、第301頁
    、第303頁至第305頁；病歷光碟置調偵卷偵查光碟片存放袋
    內）附卷憑參。
　⒋是依上開鑑定報告意見可知，告訴人傷後現今或有認知障礙
    、情緒控制障礙、人格行為改變等變化，而臨床上此等症狀
    可能為「頭部外傷」，或者情感性疾病如憂鬱症相關認知障
    礙所導致，而衡以告訴人之檢查（包括理學檢查與儀器檢查
    ）結果，即107年8月16日電腦斷層報告只提到左側額葉腦出
    血，107年10月24日、108年2月24日之電腦斷層顯示出血已
    經被吸收，無從確定該部位是否有受損，及107年10月24日
    告訴人腦波檢查完全正常等情，是客觀事證較不支持告訴人
    現今「認知障礙、情緒控制障礙、人格行為改變」之症狀係
    「頭部外傷」所導致，加以告訴人於109年9月16日至成大醫
    院鑑定就診之反應，和典型的失智症病人較不相同，反與情
    感性疾病者相似，則告訴人前揭「認知障礙、情緒控制障礙
    、人格行為改變」之症狀，是否與「頭部外傷」有關，乃至
    於本案車禍事故有無因果關係、是否均不能回復或難以回復
    ，均非無疑，蓋倘告訴人上開症狀係「情感性疾病」所致，
    其發生之可能原因眾多，尤以車禍至告訴人經診斷有「認知
    障礙、情緒控制障礙、人格行為改變」即疑有「血管性失智
    症」，已經過半年，亦已難認與本案車禍事故有何必然關聯
    性，遑論此有治療回復之可能性，自難認告訴人現確有刑法
    上所示不治或難治之重傷害，且與本案車禍事故有關。
　⒌至林口長庚紀錄醫院上開函文雖有前揭認定，或本院於告訴
    人監護事件中囑託鑑定之仁慈醫院精神醫學部109年3月26日
    司法鑑定報告書影本（見本院卷第303頁至第305頁），固記
    載「個案過去無重大身體精神疾病史，在年紀漸長後仍可保
    持生活自理，『但在107年8月因機車事故意外造成大腦出血
    ，雖經治療後仍有明顯記憶力障礙及認知行為退化』，…。鑑
    定時，個案雖意識清醒，可被動回答提問，保有部分智能，
    可以認得兒子女兒，但有時似乎對提問理解有困難，對時間
    地點定向感有明顯障礙，資訊登入及短期記憶力有相當明顯
    的困難，對情境的理解因應也有障礙，再加上疑似有被偷妄
    想及生活自理功能退步，其失智退化程度已達中重度。依鑑
    定當時之臨床病況判斷，個案已符合因精神障礙或其他心智
    缺陷，致不能為意思表示或受意思表示，或不能辨識其意思
    表示之效果，即已達監護宣告之程度；其意識狀態及為意思
    表示或受意思表示，或辨別意思表示效果之能力仍可受日後
    身體病況或後續退化而有急劇之變化」等語，然後者主要針
    對告訴人受鑑定當下之有無意思能力而定，或為保護受監護
    人即告訴人之利益，亦有可能較為寬鬆之認定，惟無論如何
    其均未對於告訴人有無回復之可能性、與本案事故之關聯性
    為進一步鑑驗，縱認告訴人現已達應受監護宣告之程度，亦
    不能依此認告訴人必已達刑法所稱「重傷害」之程度，或逕
    認與本案被告之過失行為有關；又，關於前者之林口長庚紀
    錄醫院函文，依其內容之記載，其亦僅係以告訴人曾有頭部
    外傷、現有之「認知障礙、情緒控制障礙、人格行為改變」
    事實，依告訴人家屬主訴之內容、時序之關聯性，而認告訴
    人罹有血管性失智症，並與本案之車禍事故有關，然未檢視
    理學及儀器之檢查結果是否足以支持此一認定，則其認定之
    過程非無瑕疵，自難認該函文前揭鑑定報告更為可信，是均
    難前揭證據為不利於被告之認定。
　⒍至公訴人雖提及前揭成大醫院之鑑定報告記載「可自行起身
    ，走路使用拐杖，需旁人加以看顧，有跌倒風險，確實需他
    人全日輔助照顧」等語，亦足認告訴人受傷程度已達刑法上
    之「重傷害」，此同有該院之告訴人病情鑑定報告書1份附
    卷可參，然由上開記載，告訴人既得「自行起身，使用拐杖
    走路，只是有跌倒之風險」而已，應與一般高齡之長者無異
    ，加以前揭林口長庚醫院108年9月18日長庚院林字第108085
    1096號函，亦提及「依告訴人之病情研判，其病情應可符合
    『勞工保險失能給付標準表』中之失能種類：神經、失能項目
    2-5、失能狀態：神經系統之病變，『通常無礙勞動』，但由
    醫學可證明局部遺存頑固神經症狀…」等語（見調偵卷第29
    頁背面），則告訴人四肢之機能應無毀敗，或達嚴重減損之
    程度，公訴人此部分主張應有誤會。
　⒎綜上所述，依公訴人所舉之證據僅能證明告訴人於傷後有「
    認知障礙、情緒控制障礙、人格行為改變」之情形，惟此究
    係因「頭部外傷」或「情感性疾病」所致，乃至有無回復可
    能性即是否為「重傷害」、與本案之關聯性等等均不能證明
    ，自難逕為不利於被告之認定，是其認本案被告係涉過失致
    重傷罪，自有未洽。
　㈤據此，本件車禍既係因被告之過失所致，而告訴人亦確因本
    件車禍受有右側遠端脛骨及腓骨幹骨折、左側前額葉腦出血
    、右側側腦室出血等傷害，惟尚未達重傷害之程度，顯然被
    告之過失與告訴人之該傷害間確具有相當因果關係無訛。從
    而，本件事證明確，被告過失傷害犯行堪予認定，應依法論
    科。　
二、論罪科刑
  ㈠按被告於本案行為後，刑法第284條規定業於108年5月29日修
    正公布，並自同年5月31日生效。修正前刑法第284條第1 項
    原規定：「因過失傷害人者，處6月以下有期徒刑、拘役或5
    00元以下罰金，致重傷者，處1年以下有期徒刑、拘役或500
    元以下罰金」；修正後則規定：「因過失傷害人者，處1 年
    以下有期徒刑、拘役或10萬元以下罰金；致重傷者，處3 年
    以下有期徒刑、拘役或30萬元以下罰金」，是修正後提高普
    通過失傷害罪之法定刑，經比較修正前、後之規定，修正後
    之規定顯然較不利於被告，是依刑法第2條第1項前段規定，
    應適用被告行為時即修正前刑法第284條第1項前段規定予以
    論處。核被告所為，係犯修正前刑法第284條第1項前段之過
    失傷害罪，而起訴書固認本案被告所為係犯同法第284條第1
    項後段之過失致重傷罪，然此部分不能證明業如前述，其主
    張自有未洽，惟兩者基本社會事實同一，復經本院於審理時
    當庭告知被告變更後之罪名（見本院卷第334頁），本院自
    得加以審理，並變更起訴法條，附此敘明
　㈡按刑法第62條所謂自首，祇以犯人在犯罪未發覺之前，向該
    管公務員申告犯罪事實，而受裁判為已足，並不以使用「自
    首」字樣或言明「自首」並「願受裁判」為必要。查本案被
    告於肇事後，於偵查犯罪之員警未發覺犯罪行為人為孰前，
    即向據報至其所在醫院之新竹縣政府警察局竹北分局湖口分
    駐所警員坦承肇事自首等情，有道路交通事故肇事人自首情
    形紀錄表1份（見偵卷第19頁）附卷足參，揆諸前揭說明，
    被告已符合自首之要件，其自首而接受裁判，爰依刑法第62
    條前段之規定減輕其刑。另被告為本件過失傷害犯行時，係
    滿80歲之人，有其個人戶籍資料1份（見本院卷第17頁）在
    卷可查，爰依刑法第18條第3項規定減輕其刑，再被告既有
    前開減輕規定適用，應依刑法第70條遞減之。
　㈢爰以行為人責任為基礎，審酌被告於本案行為時已年屆80歲
    以上，其肢體協調、平衡感與判斷力相較青壯年之用路人低
    落，其於前揭時間在雨天駕車行經該無號誌之三岔路口，更
    應注意車前狀況，隨時做停車之準備，並禮讓行人先行通過
    ，復無不能注意之事由，卻未加以注意，即貿然直行通過該
    路口致肇生本案車禍事故，使告訴人受有右側遠端脛骨及腓
    骨幹骨折、左側前額葉腦出血、右側側腦室出血等傷害，雖
    未構成重傷害，惟其傷勢亦非輕微；再者，被告於本案雖未
    能與告訴人達成和解，惟此應係雙方對於本案基礎事實之認
    定落差過大所致，當不能以此為不利被告之量刑，然縱被告
    暨其家屬對於告訴人之傷勢雖多有爭執，亦應知以適法之方
    式或依法定之程序調查證據，尚無須以他法為之而徒增雙方
    之嫌隙；此外，念及本案被告係自首犯行，且其並非本案事
    故之唯一肇事原因，加以其亦因此受有創傷性腦水腫伴有少
    於30分鐘意識喪失、臉部損傷、頭皮鈍傷、頭皮開放性傷口
    、左側手部挫傷等傷害，所受傷勢同非輕微，復於偵查中願
    意撤回對告訴人之告訴，減省部分司法資源之態度，另兼衡
    被告現已退休、與家人同住之家庭經濟狀況暨小學畢業之教
    育程度（見本院卷第337頁）等一切情狀，量處如主文所示
    之刑，並諭知易科罰金折算標準。
據上論斷，應依刑事訴訟法第299條第1項前段、第300條，判決
如主文。
本案經檢察官張凱絜提起公訴，檢察官劉得為、黃嘉慧、劉正祥
到庭執行職務。
中　　華　　民　　國　　110 　年　　5 　　月　　20　　日
                  刑事第二庭    法  官  江宜穎
以上正本證明與原本無異。
如不服本判決應於收受本判決後10日內向本院提出上訴書狀，上
訴書狀應敘述具體理由。上訴書狀未敘述上訴理由者，應於上訴
期間屆滿後20日內補提理由書狀於本院(均須按他造當事人之人
數附繕本 )「切勿逕送上級法院」。
中　　華　　民　　國　　110 　年　　5 　　月　　20　　日
                                書記官  蕭妙如 
附錄本案論罪科刑法條：
修正前刑法第284條第1項前段 
因過失傷害人者，處6月以下有期徒刑、拘役或500元以下罰金，
致重傷者，處1年以下有期徒刑、拘役或500元以下罰金。